【裁判字號】    95,訴,569
【裁判日期】    950524
【裁判案由】    偽造文書等
【裁判全文】
臺灣高雄地方法院刑事判決               95年度訴字第569號
公  訴  人  臺灣高雄地方法院檢察署檢察官
被      告  己○○
            戊○○
上列被告因偽造文書等案件，經檢察官提起公訴（94年度偵緝字
第2144號、第2145號、第2146號），本院判決如下：
    主  文
己○○連續行使偽造私文書，足以生損害於他人，處有期徒刑壹
年。緩刑肆年。
戊○○無罪。
    事  實
一、己○○於民國83年4 月間、84年2 月間及85年3 月間，在其
    位於高雄縣路竹鄉○○路148 巷8 弄3 號住處，由其自任會
    首，向甲○○、辛○○○（以賴宥任名義跟會）、庚○○、
    丙○○○、丁○○○及乙○○等鄰里親友，招募如附表所示
    之如附表編號1 、2 所示之合會共2 會，採內標制，約定每
    人每會新台幣（下同）1 或2 萬元，開標地點在上開住處內
    。嗣因己○○遭他人倒會，經濟困難，竟基於行使偽造準私
    文書及詐欺取財之概括犯意，利用會員人數眾多，彼此多不
    認識之機會，連續於附表1 編號1 所示之之合會冒用會員賴
    宥任（2 次）、於附表1 編號2 所示合會冒用會員賴宥任（
    2 次）、甲○○等人之名義，填載如附表2 、3 所示投標人
    之署名及標息，因而偽造依習慣或特約足以表示係由「賴宥
    任」、「甲○○」等人以標息參與競標之一定用意之投標單
    （於開標後均已丟棄而滅失），持以行使之，而足以生損害
    於上開遭冒標之賴宥任等人，並使各該會活會會員陷於錯誤
    ，而繳交如附表2 、3 所示之會款，共計詐得金額為927,90
    0 元。嗣於86年5 月間，己○○因為避免他人追債而逃匿無
    蹤，經會員核對結果，發現各會應僅存活會各3 人，惟清查
    後發現各會事實上仍有未標取會款之會員各5 人、6 人，始
    查悉上情。
二、案經甲○○、辛○○○、庚○○、丙○○○、丁○○○及乙○○訴由臺灣高雄地方法院檢察署檢察官偵查起訴。
    理  由
壹、被告己○○有罪部分：
一、按證人、鑑定人依法應具結而未具結者，其證言或鑑定意見
    ，不得作為證據，刑事訴訟法第158 條之3 定有明文。因證
    人、鑑定人未依法具結，無法擔保其證言係據實陳述或鑑定
    意見為公正誠實，若違反而未具結者，其證言或鑑定意見，
    不應使其具有證據能力。本件檢察官未令性質為證人之告訴
    人貴香、辛○○○、庚○○、丙○○○、丁○○○及乙○○
    訴於陳述前具結而為陳述，且查無依法不得令其具結之情形
    ，是上開證人於偵查中之陳述即無證據能力。至於下列引用
    之其他審判外之書面陳述，性質雖屬傳聞證據，但均經本院
    於審理時當庭提示並告以要旨，當事人並未表示異議，審酌
    該等證據作成時之情況，以之作為本案證據並無何不適當之
    情形，依刑事訴訟法第159 條之5 之規定，認有證據能力，
    先予敘明。
二、上開犯罪事實，被告己○○於本院審理中業已坦承不諱，其
    供稱：83年4 月20日起會10,000元的互助會，我在85年8 月
    及12月分別以2,000 元的標金，冒標賴宥任名義的2 會，另
    84年2 月10日起會20,000元的互助會，我分別在85年2 月、
    3 月以3,700 元的標金冒標賴宥任名義的2 會，再於85年4
    月以3,600 元的標金冒標甲○○名義的1 會，我冒標都有寫
    標單，標單上面有寫名字及標息等語（見本院卷第45至47頁
    ），核與證人即告訴人甲○○、辛○○○、庚○○、丙○○○於本院審理時證述之情節相符，並有前開2 互助會會員名
    冊各1 份在卷可稽（見86年度偵字第17639 號卷第13、14頁
    ），堪認被告之自白與事實相符。本件事證明確，被告己○○之犯行，堪以認定，應予依法論科。
三、論罪科刑部分：
(一)按合會標單所載之金額係會員表示欲得標所願支付利息之意
    思表示，為表示一定用意之證明，他人不得擅自偽造。又以
    空白紙條，書寫金額及署押，依民間之習慣，係表示該署押
    名義人欲以該金額為標息，參加競標會款之證明，應屬刑法
    第220 條條之準私文書（最高法院89年度臺上字第1319號及
    87年臺非字第12號刑事判決意旨參照）。是核被告己○○所
    為，係犯刑法第216 條、第220 條第1 項、第210 條之行使
    偽造準私文書罪、第339 條第1 項之詐欺取財罪。
(二)被告己○○於附表1 編號1 之互助會偽造賴宥任（2 次），
    附表1 編號2 之互助會偽造賴宥任（2 次）、甲○○之署押
    於得標標單上，其偽造署押之行為，應為偽造準私文書（即
    標單）行為之部分行為，而其偽造準私文書後復持以行使，
    其偽造之低度行為應為行使高度行為所吸收，均不另論罪。
(三)被告己○○先後多次行使偽造準私文書及詐欺取財之犯行，
    均時間緊接，觸犯構成犯罪要件相同之罪名，顯係基於概括
    之犯意反覆為之，為連續犯，均依刑法第56條之規定，以一
    罪論，並加重其刑。
(四)又被告己○○詐欺、行使偽造準私文書標單之行為，同時向
    多數會員詐取會款，係以一行為觸犯數個相同之罪名，為同
    種之想像競合犯，依刑法第55條之規定，從一重處斷。
(五)被告己○○所犯行使偽造準私文書及詐欺取財2 罪間，有方
    法結果之牽連關係，依刑法第55條之規定，應從一較重之行
    使偽造準私文書罪處斷。
(六)爰審酌被告己○○利用擔任合會會首機會，連續冒用多位不
    知情會員名義標會，且冒標時間非短，詐得金額高達90餘萬
    元；惟另考量其犯後已坦承犯行，且前無不良前科紀錄，有
    卷附臺灣高等法院被告前案紀錄表可查，素行容非不良，及
    其犯罪動機、目的等一切情狀，量處如主文所示之刑。又被
    告前未有犯罪前科紀錄，已如前述，其因遭他人倒會經濟困
    難，一時失慮致為本件犯行，其犯後已坦承犯行，復與告訴
    人甲○○、辛○○○、庚○○、丙○○○達成和解，有和解
    書1 紙在卷可憑，足徵已有悔意，其經此偵、審及刑之宣當
    程序後，當知所警惕，應無再犯之虞，爰併諭知緩刑4 年，
    以啟自新。
(七)至偽填上開遭被告己○○冒標標單上之署押，包括賴宥任4
    枚、甲○○1 枚，因該標單均已丟棄滅失而未扣案，為免執
    行困難，故均不予宣告沒收，附此敘明。
四、被告己○○不另為無罪諭知部分：
(一)公訴意旨另以：被告己○○、戊○○（另為無罪之諭知，理
    由詳如下述）基於意圖為自己不法所有之概括犯意聯絡，陸
    續於附表4 （即起訴書附表一編號3 、4） 所示之互助會，
    分別冒用王源宗、林美真、林月蓮、林月豐、楊勝利、麗珠
    名義投標，使該會員們陷於錯誤，於得標後向活會會員詐取
    會款，共得款120,000 元，足生損害於附表4 所示之活會會
    員。復己○○、戊○○（另為無罪之諭知，理由詳如下述）
    明知已無清償能力，竟共同基於意圖為自己不法所有之概括
    犯意聯絡，連續持附表5 （即起訴書附表二）所示之支票，
    向附表5 所示之互助會會員佯稱需資金支付會款、票款，致
    附表5 所示之會員陷於錯誤，而出借共320 萬7000元。因認
    被告己○○此部分亦涉犯刑法第216 條、第210 條之行使偽
    造私文書及詐欺取財罪嫌等語。惟按犯罪事實應依證據認定
    之，無證據不得認定犯罪事實，刑事訴訟法第154 條第2項
    定有明文，又事實之認定，應憑證據，如未能發現相當證據
    ，或證據不足以證明，自不能以推測或擬制之方法，以為裁
    判基礎，有最高法院40年台上字第86號判例可資參照。
(二)訊據被告己○○堅決否認附表4 所示之2 合會有冒標情事，
    亦否認附表5 所示之支票係為詐騙他人所開立等語。經查，
    本件被告己○○所召集如附表4 所示之2 合會，偵查檢察官
    於起訴書中並未指明被告己○○究係於何時、以何人名義、
    以多少標息冒標，及其所依據之證據為何，僅泛稱經告訴人
    指述綦詳，而本院遍查卷內相關證人僅告訴人甲○○曾於偵
    查中證稱：85年3 月25日起會的合會被告己○○自承林美真
    、林月蓮、林月豐、楊勝利等人是她冒名參加的，85年4 月
    15日起會的合會庚○○也是被冒名的等語（見86年偵字第17
    639 號卷第54頁背面至55頁）。然證人甲○○於偵查中前揭
    證述，未經具結不具證據能力，已如前述，且證人甲○○於
    本院審理時證稱：85年3 月25日起會的合會己○○有冒標，
    但是用誰的名義冒標，我也不清楚，這一個合會，我是用王
    源宗的名義跟會，但是被告有無標走我不知道等語（見本院
    卷第36頁、第46頁）、證人庚○○復結證稱：85年4 月15日
    起會的合會，我沒有參加等語（見本院卷第41頁），已難遽
    認被告確有假藉林美真、林月蓮、林月豐、楊勝利、「麗珠
    」名義冒標附表4 所示合會之情事。況附表4 所示之2 合會
    僅分別進行14會、13會，即於86年5 月間終止，距各該合會
    完會之時間尚有相當之時日，且各該告訴人亦無法明確指稱
    ，該2 合會主張尚屬活會之會員，是否多於實際之活會會員
    ，是自不能僅因該2 合會嗣後因被告己○○搬離原住處且未
    正常進行，即認被告己○○有冒標之犯行。
(三)又告訴人甲○○、庚○○並非附表5 （即起訴書附表二）所
    示支票之行使對象，業據其2 人到庭證述在卷，證人甲○○
    到庭證稱：被告2 人中己○○有向我借過錢，她當時被人倒
    會經濟很困難，我有借她錢，大約是15至20萬元，但是她沒
    有開票給我，己○○並沒有持附表5 （即起訴書附表二）所
    示之支票向我借錢等語；證人庚○○則證稱：我無法確定這
    些票是否被告2 人拿來向我借錢的，…被告2 人拿給我的是
    本票是要支付會錢的等語。又證人辛○○○到庭證稱：附表
    5 （即起訴書附表二）所示編號1 、2 、3 號的支票是己○○拿來向我借錢的支票，當時己○○在做運輸業因為週轉不
    靈，我答應借她等語（見本院卷第37頁、第42頁、第44頁、
    ），可知附表5 所示編號4 、5 、6 號之支票，依卷存之證
    據，被告2 人持以行使之對象不明，則究係何人收受前開編
    號4 、5 、6 號之支票，並因而受騙，已不明確。又證人辛○○○既證稱：係因被告己○○當時週轉不靈而借款等語，
    顯見其明知被告己○○經濟能力非佳，而經評估後仍同意借
    款予被告己○○之事實，應可確認。故自難認被告己○○有
    何施用詐術之可言。縱事後被告2 人無法按期還款，此部分
    應仍屬民事糾葛之範疇，尚與刑法詐欺罪之構成要件未合，
    不得逕以該罪相繩。
(四)此外，復查無其他積極證據，足認被告己○○有公訴人所指
    上開犯行，惟依公訴意旨，認被告己○○此部分犯行，與上
    開論罪科刑部分，有連續犯之裁判上一罪關係，爰均不另為
    無罪之諭知，併此敘明。
貳、被告戊○○無罪部分：
一、公訴意旨略以：被告己○○與戊○○共同基於意圖為自己不
    法所有之概括犯意聯絡，陸續於附表1 、4 （即起訴書附表
    一）所示之時間，在高雄縣路竹鄉○○路148 巷8 弄3 號住
    處，以己○○為會首，由己○○出面邀集甲○○、辛○○○
    、庚○○、丙○○○、丁○○○及乙○○及其他不知名之人
    參加如附表1 、4 所示之互助會，嗣己○○因資金短缺，竟
    利用會員間不盡相識及未全數到場參與投標之機會，冒用如
    附表一活會會員名義投標，使該會員們陷於錯誤，並由戊○○協助收取會款及參與投標過程，於得標後向活會會員詐取
    會款，共得款新臺幣20萬元，足生損害於附表一所示之活會
    會員。復己○○、戊○○明知已無清償能力，竟共同基於意
    圖為自己不法所有之概括犯意聯絡，連續持附表5 （即起訴
    書附表二）所示之支票，向附表5 所示之互助會會員佯稱需
    資金支付會款、票款，致附表5 所示之會員陷於錯誤，而出
    借共320 萬7000元，嗣於86年5 月間，因己○○、戊○○無
    力繳納會款並逃匿無蹤。因認被告戊○○涉有共同行使偽造
    文書及詐欺取財罪嫌云云。
二、公訴人認被告戊○○涉有上開犯行，無非係以被告戊○○與
    己○○2 人為同居夫妻，經濟財務共通，及告訴人甲○○、
    辛○○○、庚○○、丙○○○、丁○○○及乙○○等人之指
    述耿為其主要論斷依據。被告戊○○於本院審理中堅詞否認
    犯行，辯稱：會款的事情都是我太太己○○在處理，我不知
    情，而支票是因為需要用錢，所以才會開票向他人借錢並支
    付利息，並非詐騙等語。
三、經查：
(一)證人甲○○到庭證稱：附表1 、4 （即起訴書附表一）所示
    的4 個合會，開標時曾經有去過，但是大部分沒有在場，我
    去的那幾次，戊○○沒有主持開標等語（見本院卷第37頁、
    第47頁）、證人庚○○則證稱：（開標時）我沒有去過，我
    都是打電話去的，都是己○○接的等語（見本院卷第47頁）
    、證人丙○○○則證稱：合會開標是己○○主持，有時候是
    己○○的嫂嫂，我印象中戊○○只有在己○○不在時主持過
    1 、2 次，但是我不記得時間，也不記得是那個合會，會款
    都是交給己○○，有時候己○○不在，會交給戊○○等語（
    見本院卷第39頁、第47頁）、證人辛○○○則證稱：（開標
    時）我是打電話去的，沒有實際去過，所以不知道他先生有
    無主持過開標等語（見本院卷第47頁）。依上開各證人所述
    ，可知被告戊○○並未經常主持開標相關事宜，而係均由被
    告己○○負責張羅籌劃，則被告戊○○是否與被告己○○共
    同參與本件偽造文書與詐欺取財之犯行，即有可疑。故縱令
    被告戊○○曾代被告己○○收受會員繳交之會款一節，固屬
    實在，然此亦僅能證明被告戊○○將會員繳交之會款收受後
    交與被告己○○，尚難據此推認被告戊○○與己○○間有共
    同詐欺之犯意聯絡。又審諸戊○○代為收受會款次數非多，
    且被告2 人既為夫妻關係，即使被告戊○○偶有代己○○收
    者乃開標後之會款，亦屬人情之常。況公訴人亦未具體指明
    被告戊○○是否有代被告己○○收取何會之冒標會款，故被
    告戊○○被訴與己○○共同冒標會款部分，應屬罪證不足。
(二)另被告戊○○被訴開立附表5 所示支票而涉犯詐欺取財犯行
    部分，則引用前開壹、四、 (三)所 論述之理由，被告己○○此部分，既無法證明犯有詐欺罪，故亦難對被告戊○○遽
    以詐欺罪相繩。綜上所述，公訴人前揭所與證據，既均無法
    證明就被告戊○○確實涉犯詐欺及偽造文書罪嫌。此外復查
    無其他積極證據，足資證明被告戊○○有何其他犯行，自應
    為無罪之諭知。
據上論斷，應依刑事訴訟法第299 條第1 項前段、第301 條第1
項前段，刑法第56條、第216 條、第220 條第1 項、第210 條、
第339 條第1 項、第55條、第74條第1 款，罰金罰鍰提高標準條
例第1 條前段，判決如主文。
本案經檢察官壬○○到庭執行職務。
中    華    民    國    95    年    5     月    24    日
                  刑事第八庭    審判長法  官  李政庭
                                      法  官  黃宣撫
                                      法  官  李育信
以上正本證明與原本無異。
如不服本判決，應於收受送達後10日內向本院提出上訴書狀。
中    華    民    國    95    年    5     月    24    日
                                      書記官  廖佳玲
附錄本案論罪科刑法條全文
中華民國刑法第210條
(偽造變造私文書罪)
偽造、變造私文書，足以生損害於公眾或他人者，處 5 年以下有
期徒刑。
中華民國刑法第216條
(行使偽造變造或登載不實之文書罪)
行使第210 條至第215 條之文書者，依偽造、變造文書或登載不
實事項或使登載不實事項之規定處斷。
刑法第220 條第1 項
在紙上或物品上之文字、符號、圖畫、照像，依習慣或特約，足
以為表示其用意之證明者，關於本章及本章以外各罪，以文書論
。
中華民國刑法第339條
(普通詐欺罪)
意圖為自己或第三人不法之所有，以詐術使人將本人或第三人之
物交付者，處5 年以下有期徒刑、拘役或科或併科1 千元以下罰
金。
以前項方法得財產上不法之利益或使第三人得之者，亦同。
前二項之未遂犯罰之。
附表1：合會明細表（均採內標制）
┌─┬───┬────┬───┬──┬────┬────┐
│編│會首  │起迄時間│總會數│合會│應剩活會│實際活會│
│號│      │        │      │金額│        │        │
├─┼───┼────┼───┼──┼────┼────┤
│1 │己○○│83.04.20│40會  │1 萬│3會     │5會     │
│  │      │86.07.20│      │元  │        │        │
├─┼───┼────┼───┼──┼────┼────┤
│2 │己○○│84.02.10│30會  │2 萬│3會     │6會     │
│  │      │86.07.10│      │元  │        │        │
└─┴───┴────┴───┴──┴────┴────┘
附表2：（即附表1 編號1所示合會之被告冒標日期、被冒標人及
詐得金額）
┌─┬──────┬────┬─────────────┐
│編│冒標日期    │冒標之標│被詐欺之活會人數（即總會數│
│號│被冒標人（即│息金額  │- 應有死會數- 會首兼會員數│
│  │會單上所載會│        │)， 附註：被告冒標時均向該│
│  │員名稱）    │        │會期遭冒標之活會會員，詐取│
│  │            │        │該會期之活會會款。        │
│  │            │        │詐得金額（計算式：被詐欺之│
│  │            │        │活會人數* （合會金額- 冒標│
│  │            │        │金額）                    │
├─┼──────┼────┼─────────────┤
│1 │85.8.20 （第│2,000元 │40-28-1=11                │
│  │29會）「賴宥│        │11*(10,000-2,000)=88,000元│
│  │任」        │        │                          │
├─┼──────┼────┼─────────────┤
│2 │85.12.20（第│2,000元 │40-32-1=7                 │
│  │33會）「賴宥│        │7*(10,000-2,000)=56,000元 │
│  │任」        │        │                          │
├─┴──────┴────┴─────────────┤
│備註：詐得金額合計144,000 元                          │
└───────────────────────────┘
附表3 ：（即附表1 編號2 所示合會之被告冒標日期、被冒標人
及詐得金額）
┌─┬──────┬────┬─────────────┐
│編│冒標日期    │冒標之標│被詐欺之活會人數（即總會數│
│號│被冒標人（即│息金額  │- 應有死會數- 會首兼會員數│
│  │會單上所載會│        │)， 附註：被告冒標時均向該│
│  │員名稱）    │        │會期遭冒標之活會會員，詐取│
│  │            │        │該會期之活會會款。        │
│  │            │        │詐得金額（計算式：被詐欺之│
│  │            │        │活會人數* （合會金額- 冒標│
│  │            │        │金額）                    │
├─┼──────┼────┼─────────────┤
│1 │85.02.10（第│3,700元 │30-12-1=17                │
│  │13會）「賴宥│        │17*(20,000-3,700)=277,100 │
│  │任」        │        │元                        │
├─┼──────┼────┼─────────────┤
│2 │85.03.10（第│3,700元 │30-13-1=16                │
│  │14會）「賴宥│        │16*(20,000-3,700)=260,800 │
│  │任」        │        │元                        │
├─┼──────┼────┼─────────────┤
│3 │85.04.10（第│3,600元 │30-14-1=15                │
│  │15會）「王貴│        │15*(20,000-3,600)=246,000 │
│  │香」        │        │元                        │
├─┴──────┴────┴─────────────┤
│備註：詐得金額合計783,900 元                          │
└───────────────────────────┘
附表4（即起訴書附表一編號3、4）
┌──┬────┬────┬─────────┬────┐
│編號│起會時間│總會數  │起訴書所認冒標事實│起訴書所│
│    │        │        │                  │認詐欺金│
│    │        │        │                  │額      │
├──┼────┼────┼─────────┼────┤
│ 1  │85.03.25│38會，每│被告己○○冒用王源│10萬元  │
│    │        │會2萬元 │宗（甲○○）、林美│        │
│    │        │        │真、林月蓮、林月豐│        │
│    │        │        │、楊勝利之名義冒標│        │
│    │        │        │。                │        │
├──┼────┼────┼─────────┼────┤
│ 2  │85.04.15│32會，每│被告冒用「麗珠」之│2萬元   │
│    │        │會1萬元 │名義冒標。        │        │
└──┴────┴────┴─────────┴────┘
附表5（即起訴書附表二）
┌──┬────┬────┬────────┬─────┐
│編號│發票日  │金額    │支票號碼        │起訴書所認│
│    │        │        │                │借貸對象  │
├──┼────┼────┼────────┼─────┤
│ 1  │83.04.01│100萬元 │高雄縣路竹鄉農會│甲○○、賴│
│    │        │        │0000000 號      │林秀味、蔡│
├──┼────┼────┼────────┤麗珠      │
│ 2  │   05.15│100萬元 │高雄縣路竹鄉農會│          │
│    │        │        │0000000 號      │          │
├──┼────┼────┼────────┤          │
│ 3  │86.06.10│35萬7000│臺灣省合作金庫  │          │
│    │        │元      │LA0000000 號    │          │
├──┼────┼────┼────────┤          │
│ 4  │86.07.25│35萬元  │臺灣省合作金庫  │          │
│    │        │        │LA0000000 號    │          │
├──┼────┼────┼────────┤          │
│ 5  │86.07.30│25萬元  │高雄縣路竹鄉農會│          │
│    │        │        │FA0000000 號    │          │
├──┼────┼────┼────────┤          │
│ 6  │86.08.10│25萬元  │高雄縣路竹鄉農會│          │
│    │        │        │FA0000000 號    │          │
├──┼────┼────┼────────┼─────┤
│    │   總計 │320萬   │                │          │
│    │        │7000元  │                │          │
└──┴────┴────┴────────┴─────┘


司法院資訊處製作；財團法人民間司法改革基金會備份。
